臺灣高等法院民事判決　　　　　　　　　99年度勞上字第21號
上　訴　人　呂振鎰
訴訟代理人　張世興律師
被　上訴人　荷蘭商天遞股份有限公司臺灣分公司
法定代理人　李澂涓
訴訟代理人　劉志鵬律師
　　　　　　陳文靜律師
　　　　　　劉素吟律師
上列當事人間給付資遣費等事件，上訴人對於中華民國99年1月7
日臺灣臺北地方法院98年度勞訴字第83號第一審判決提起上訴，
本院於100年11月22日言詞辯論終結，判決如下：
    主  文
上訴駁回。
第二審訴訟費用由上訴人負擔。
    事實及理由
一、按法律行為發生債之關係者，其成立要件及效力，依當事人
    意思定其應適用之法律；當事人意思不明時，同國籍者依其
    本國法，國籍不同者依行為地法，行為地不同者以發要約通
    知地為行為地，如相對人於承諾時不知發要約通知地者，以
    要約人之住所地視為行為地，修正前涉外民事法律適用法第
    6條第1項、第2項定有明文。次按涉外民事，在本法修正施
    行前發生者，不適用本法修正施行後之規定，99年5月26日
    修正，公布後一年始施行之現行涉外民事法律適用法第62條
    前段亦定有明文。經查，被上訴人為荷蘭商公司之臺灣分公
    司，上訴人自81年8月14日起即受僱於被上訴人，並曾簽署
    工作說明書，為兩造所不爭執之事實，兩造係於臺灣訂立系
    爭僱傭契約，雖未明定準據法為中華民國法律，然系爭僱傭
    契約既於中華民國成立，揆諸上開修正前之涉外民事法律適
    用法之規定，本件之準據法為行為地之中華民國法律，合先
    敘明。
二、上訴人於原審起訴主張：
  (一)伊原為被上訴人公司員工，自民國（下同）81年8月14日起
    於被上訴人公司擔任接駁司機職務，負責運送貨物。伊於95
    年12月7日晚間執行司機職務時，在高速公路上因閃避他人
    超車與其他駕駛人發生行車誤會，但並無肇事情事，詎被上
    訴人於95年12月8日獲悉此事後，竟於當日下午5時藉此非法
    解雇伊。伊經週休二日後，於95年12月11日至被上訴人公司
    處向主管解釋，希望能恢復上班，仍遭拒絕，並指示須填載
    相關文件，伊乃依指示而填載離職面談表，並於離職申請表
    上簽名，其餘資料均係被上訴人公司於伊離職後補填，被上
    訴人則給付伊薪資至96年1月17日。
  (二)伊並非自願離職，更無與被上訴人合意終止兩造間之僱傭契
    約。且伊於95年12月7 日與第三人之超車糾紛，並無違規，
    更無肇事。又被上訴人所提之工作手冊、健康安全手冊，從
    未交付予伊，更非工作規則。縱伊超車行為確有不當，然亦
    未達勞動基準法第12條第1 項第4 款所稱之情節重大，被上
    訴人僅因訴外人周小姐之投訴，於未經調查下即將伊解僱，
    顯已違反勞動基準法。是被上訴人未依法終止兩造間之僱傭
    契約，該僱傭關係仍然存續。爰訴請確認兩造間之僱傭關係
    存在，並依僱傭契約請求被上訴人給付薪資等情。並聲明：
    確認兩造間僱傭關係存在；被上訴人應自96年1月18日
    起至上訴人復職之日止，按月給付原告薪資新臺幣（下同）
    4萬3,900元，及各自次月1日起至清償日止，按週年利率5%
    計算之利息；就部分，願供擔保請准宣告假執行。
三、被上訴人則以：
  (一)上訴人原於伊公司擔任臺北與桃園機場間之專車司機，然於
    95年12月7日晚上9點50分，接獲訴外人周小姐告知，其當日
    行駛於中山高速公路往內湖方向，遭上訴人駕駛車號313-AR
    之伊公司貨車不當超車、閃燈，要求其讓出車道，因其車速
    已達時速100公里，無法再減速或加速行駛，詎上訴人於超
    車成功後，突然於其車前緊急煞車，並於下交流道後，搖下
    車窗對其大聲咆哮。上訴人之行為已違反道路交通處罰條例
    第33條第1項第8款及第15款、高速公路及快速公路交通管制
    規則第9條第1項第11款及第10條規定。
  (二)伊公司隨即進行調查，上訴人坦承於執行業務途中確實有發
    生超車等情事，但主張其並無過失，不認為其駕駛行為有何
    不當，但伊公司認為上訴人之行為已違反公司相關之安全規
    定，欲終止勞動契約，並同意給予上訴人1 個月薪資、年終
    獎金及95年未休之特休假薪資，上訴人則同意自請離職，並
    於95年12月11日向伊提出離職申請表及離職面談表，離職原
    因載明為個人因素。是兩造間之僱傭契約已合意終止，上訴
    人並已受領95年12月11日起至96年1月17日止之薪資及95年
    之年終獎金。又伊早於92年間即將工作手冊、健康安全手冊
    等規定公佈於布告欄及網路，並業經上訴人簽收，上訴人稱
    不知有此項規定並非實情。故縱兩造未合意終止僱傭契約，
    上訴人於高速公路上惡意之違規駕駛行為，已嚴重違反伊公
    司之規定，伊亦得依勞動基準法第12條第1項第4款終止僱傭
    契約。是兩造間已無僱傭關係存在，伊亦無再給付薪資之理
    。又上訴人於離職逾8個月後，始向主管機關申請協調，甚
    至於離職長達2年後方提起本件訴訟，益徵兩造確實合意終
    止僱傭契約，且上訴人之行為顯違反誠信，而無權利保護之
    必要等語置辯。
四、原審駁回上訴人之訴及假執行之聲請，上訴人全部聲明不服
    ，提起上訴，聲明：(一)原判決廢棄；(二)上廢棄部分，確認兩
    造間僱傭關係存在；(三)被上訴人應自96年1月18日起至上訴
    人復職之日止，按月給付上訴人薪資4萬3,900元，及各自次
    月1日起至清償日止，按週年利率5%計算之利息。被上訴人
    則答辯聲明：駁回上訴。
五、兩造不爭執之事實：
  (一)上訴人自81年8月14日起受僱於被上訴人，擔任臺北與桃園
    機場間之專車司機，負責運送貨物，並曾簽署工作說明書。
  (二)上訴人於95年12月7日晚間執行司機職務時，在高速公路上
    與第三人發生行車誤會，遭訴外人周小姐投訴。
  (三)上訴人於95年12月11日在離職面談表及離職申請表上簽名，
    並已交還識別證、制服。被上訴人嗣於95年12月29日將95年
    12月薪資及95年度年終獎金與95年未休之特休假3.5日薪資
    匯入上訴人帳戶，嗣於96年1月30日將96年1月1日至1月17日
    之薪資匯入上訴人帳戶。
  (四)被上訴人於每月30日發給當月薪資，上訴人離職前之月薪為
    4 萬3,900元。
六、本件之爭點：(一)兩造間之僱傭契約是否已合法終止？何時終
    止？(二)上訴人得否請求被上訴人給付自96年1月18日起至其
    復職之日止，按月給付薪資4萬3,900元？茲析述如下：
  (一)兩造間之僱傭契約是否已合法終止？何時終止？
    上訴人自81年8月14日起受僱於被上訴人，擔任臺北與桃
      園機場間之專車司機，負責運送貨物，並曾簽署工作說明
      書。上訴人於95年12月7日晚間執行司機職務時，在高速
      公路上與第三人發生行車誤會，遭訴外人周小姐投訴。上
      訴人於95年12月11日在離職面談表及離職申請表上簽名，
      並已交還識別證、制服。被上訴人嗣於95年12月29日將95
      年12月薪資及95年度年終獎金與95年未休之特休假3.5日
      薪資匯入上訴人帳戶，嗣於96年1月30日將96年1月1日至1
      月17日之薪資匯入上訴人帳戶，為兩造所不爭執之事實，
      已如上四之(一)至(三)所述，上訴人既於離職面談表、離職申
      請表上簽名在先，並已交還識別證、制服，復收受被上訴
      人結算後所給付之95年度年終獎金、不休假獎金及計至96
      年1月17日之薪資在後，已足認其確有離職之意。再觀諸
      系爭離職面談表，除上訴人之簽名外，尚有斯時任職被上
      訴人公司運務部副理即上訴人之直接主管趙建樺於其上簽
      名；另系爭離職申請表，則除上訴人簽名外，尚有趙建樺
      、運務部處長、人力資源部處長、總經理等人之簽名，堪
      認被上訴人公司已同意上訴人離職之申請，故兩造已於95
      年12月11日達成於96年1月17日終止系爭僱傭契約之合意
      。
    上訴人雖辯稱其係於空白之離職申請表及離職面談表上簽
      名，無法憑此證明兩造間之僱傭契約已於95年12月11日達
      成於96年1月17日終止之合意，其實係遭被上訴人公司非
      法解僱云云。然查：
      (1)觀諸卷附系爭離職申請表，該表格第一行即以較大、較
        粗之字體明載「離職申請表」，其下並載有「任職日期
        」、「申請日期」、「離職原因」等欄位；系爭離職面
        談表上則載有「更好的工作」、「更高的薪水」、「更
        好的福利」、「與主管的關係」、「與同事的關係」、
        「工作時間過長」、「對其他工作更感興趣」、「健康
        問題」、「距離太遠」、「繼續進修」、「結婚」、「
        移民」、「退休」、「懷孕」、「其他因素」等各項離
        職原因供勾選。以上訴人自稱其為高商畢業之智識程度
        （見本院卷(一)66頁反面），自已認知上開表格係供欲離
        職者所填寫。上訴人既於該二表格上簽名，縱使其餘欄
        位非其所親填，然已足認其有自請離職之意，而系爭離
        職申請表嗣更經上訴人之單位主管、被上訴人公司之運
        務部處長、人力資源部處長、總經理等人分層簽名，堪
        認被上訴人亦已同意上訴人自請離職，是兩造間已達成
        終止僱傭契約之合意，自堪認定。上訴人辯稱其於上開
        表格簽名並無自請離職之意，與事實不符，自無足採。
      (2)參以證人即被上訴人公司副理趙建樺證稱：「（上訴人
        離職）詳細日期我記不太清楚。我那天上班打開信箱看
        到一個客訴信件，客訴信件裡面說有一位周小姐，她說
        她晚上行駛高速公路時被我們公司的車輛閃大燈，並且
        超車阻擋她行進，然後到後面交流道下來之後還對她大
        小聲，因此她就去警局備案，並且要求我們告訴她為何
        我們的司機會這麼做，這麼做會危害到她以及她車上小
        孩子的安全。後來我就打電話給周小姐跟他確認昨天晚
        上所發生的事情及經過，跟他確認好之後我就告知她我
        會調查這個事情的狀況再跟她回電」、「我在當天中午
        原告一來上班時就在我們一樓的辦公室與原告確認，我
        先詢問原告說昨天晚上有無發生什麼異狀，原告說沒有
        ，然後我就再問他你有無在高速公路上閃一部車大燈，
        原告才說有，然後我再詢問他閃完大燈後你有無超到她
        的前面去踩煞車，原告也說有，我就告訴原告說這是很
        危險的駕駛動作你曉不曉得，原告堅持說該車擋到他的
        路他沒有錯」、「之後我就報告我們的處長和人事說發
        生這樣的事」、「我的建議是不適合再開車」、「我沒
        有建議調到其他單位，我的意見是不適合再開車，就看
        公司如何處理」、「處長說尊重我的決定，然後人事說
        先不要讓他開車，我就說禮拜一再讓原告和人事談後續
        如何處理」、「我看到信件時是禮拜五早上，我當天就
        向處長和人事報告」、「禮拜一我就沒有看到原告，禮
        拜一的下午或中午時，人事就跟我說已經和原告處理好
        了，讓原告用自請離職的方式離職」等語（見原審98年
        度勞訴字第83號卷第209頁至213頁，下就系爭卷宗逕稱
        原審卷）；另證人即被上訴人公司人事經理陳心怡亦證
        稱：「…原告就是禮拜一主動來找我。我就告訴原告可
        以不用開除的方式，把我爭取到的內容告訴原告，然後
        我問他這樣好不好，原告看一看就用台語跟我說好啊」
        、「我有拿一份原告的特休（給他看）」、「特休的天
        數確認以後就要拿出離職單，我有告訴原告就是離職日
        期可以延長一個月，而且用自請離職的方式，可以拿到
        當年年底的年終獎金」、「原告說好了以後我才當著原
        告的面在離職單上把日期押下去」、「（離職單）個人
        因素是我寫的，當時是原告問我怎麼寫，然後就請我幫
        他寫，我就幫他寫」、「（原告）有（看到我在離職單
        上寫個人因素），整張離職申請表是我們面對面共同完
        成的」、「（離職申請表上面的每個日期）是我和原告
        談完之後在原告面前寫的」等語（見原審卷第220頁、2
        21頁）。而上訴人就被上訴人嗣於95年12月29日將95年
        12月薪資及95年度年終獎金與95年未休之特休假3.5日
        薪資匯入上訴人帳戶，嗣於96年1月30日將96年1月1日
        至1月17日之薪資匯入上訴人帳戶既不爭執，此與證人
        陳心怡上揭證述事實相符，證人陳心怡與趙建樺上開證
        述亦互核相符，益徵上訴人確同意申請離職，經被上訴
        人同意加發一個月薪資，並結算95年度之特別休假後，
        發給上訴人薪資至96年1月17日，故兩造確係合意於96
        年1月17日終止系爭僱傭契約，而非上訴人辯稱係遭被
        上訴人片面解僱，否則以被上訴人乃一跨國企業，上訴
        人復確有遭客投訴情事，被上訴人焉有於終止系爭僱傭
        契約後，仍願給付上訴人當年度年終獎金、不休假獎金
        ，並加付一個月薪資之理。復佐以證人即被上訴人公司
        副理趙建樺證稱：離職面談係申請離職者始需填寫，遭
        解僱者則不用填寫，離職申請表則係申請離職者才要於
        其上簽名，遭解僱者則不需要簽名等情（見原審卷第21
        5頁反面、第217頁反面），益徵上訴人所辯係遭被上訴
        人解僱云云，與事實不符，而不可採。至上訴人辯稱陳
        心怡係被上訴人之員工，未經具結，無從擔保其證詞真
        實性云云，查陳心怡雖為被上訴人之員工，然民事訴訟
        法第314條第2項第2款，僅規定以當事人之受僱人為證
        人者，得不令其具結，並未規定當事人之受僱人不得為
        證人，此項證人之證言可否採用，自應依事實審法院之
        自由心證決之（最高法院26年上字第940號判例意旨參
        照）。是上訴人以陳心怡於原審雖未具結，然其所為之
        上開證言，既與證人趙建樺所述互核相符，復與上五之
        (三)兩造所不爭執之事實無違，自可採信。上訴人就此所
        辯，委無足採。
      (3)至被上訴人雖執趙建樺證稱95年12月11日未與上訴人見
        面之證詞，而認趙建樺當無從於當日批准伊之辭職云云
        。然上訴人既已表達離職之意，趙建樺於95年12月11日
        收受該離職申請表，則上訴人辭職之意思已於當日到達
        趙建樺，此與趙建樺當日是否有與上訴人碰面無涉，上
        訴人就此所辯，亦不足採。另陳心怡就如何與上訴人磋
        商，並代上訴人向被上訴人爭取以自請離職之方式而獲
        較優渥之離職條件一節所為之證言，本院既未採為認定
        事實之基礎，則上訴人就該部分認其證言不可採各節，
        本院即毋庸逐一論述，附此敘明。
      (4)至原任職於被上訴人公司之司機吳玉中雖證稱：上訴人
        離職後，趙建樺於每週三之例行會議告知大家，上訴人
        係遭公司開除云云，惟為趙建樺所否認。而吳玉中係遭
        被上訴人公司寄發3 張警告函而解僱，是其所為證言是
        否可信，已有可疑。又吳玉中嗣又證稱：「…之前原告
        離職的事我們外務中午會聊天，聊到原告被騙去簽自動
        離職，這樣資遣費與非自願失業的錢都領不到…」等情
        （見原審卷第207頁），是其先後就上訴人究係遭被上
        訴人解僱，或係簽署自動離職申請書之本件重要爭點所
        為證述，已有齟齬；且如依其所證述，上訴人係遭被上
        訴人騙去簽自動離職申請，則單位主管趙建樺又焉會於
        每週之例行會議中為相反宣達上訴人遭公司開除之理？
        足認其證言有違經驗法則，而不足採。又吳玉中復證稱
        趙建樺亦曾要其辦自動離職，惟其因上訴人之事而拒絕
        云云，然經原審多次提示被上訴人公司制式之離職申請
        書，吳玉中均證稱未見過該表格，其就己離職過程所為
        證述，竟與上訴人多所不同，而啟人疑竇，反益徵證人
        趙建樺、陳心怡上開所證稱離職申請書係自請離職者始
        填寫，若經解僱則毋庸填寫，吳玉中係遭公司解僱，並
        未請其簽離職申請等詞（見原審卷第215頁反面、第216
        頁、第223頁）為可採。是吳玉中之證詞既先後矛盾，
        復與經驗法則及離職申請表上之記載不符，自難憑其證
        言即認上訴人實係經被上訴人片面解僱，而非兩造合意
        終止系爭僱傭契約。
      (5)至證人即被上訴人員工謝昭勝即謝朝貴雖證稱趙建樺有
        於會議中提及上訴人因在高速公路駕駛不當，遭公司開
        除等情，非僅與趙建樺所證述其未於例行會議中提及上
        訴人遭開除之事不符，且其就上訴人離職日期、會議日
        期、當日會議參與之人均不復記憶，獨就上訴人遭公司
        開除一事印象深刻，已有可疑，且其亦自承因加班費之
        給付而與被上訴人間有訴訟，是其所為證言是否挾怨報
        復亦非無疑，況上訴人離職當週之週三例行會議即95年
        12月13日，證人謝昭勝請假並未上班，有請假紀錄在卷
        可稽（見本院卷(一)第123頁），衡諸常情，如被上訴人
        公司欲藉上訴人之例，使其餘員工引以為戒，當於事發
        後旋即公布，然證人謝昭勝於當週之例行會議日既請假
        而未出席該次會議，是亦難逕憑其上開證言而認上訴人
        係遭被上訴人解僱，而非合意終止系爭僱傭契約。
    綜上所述，兩造已於95年12月11日合意於96年11月17日終
      止系爭僱傭契約。
  (二)上訴人得否請求被上訴人給付自96年1月18日起至其復職之
    日止，按月給付薪資4萬3,900元？
    兩造間之僱傭契約既已合意於96年1月17日終止，已如上六
    之(一)所述，則上訴人自不得請求被上訴人給付系爭僱傭契約
    終止後之薪資。
七、綜上所述，兩造間之僱傭契約已合意於96年1月17日終止，
    從而，上訴人請求確認兩造間僱傭關係存在；並請求被上訴
    人應自96年1月18日起至上訴人復職之日止，按月給付上訴
    人薪資4萬3,900元，及各自次月1日起至清償日止，按週年
    利率5%計算之利息，為無理由，應予駁回。原審為上訴人敗
    訴判決，及駁回其假執行之聲請，並無不合。上訴意旨指摘
    原判決不當，求予廢棄改判，為無理由，應予駁回。
八、本件事實已臻明確，兩造其餘攻擊防禦方法及證據經予審酌
    ，於訴訟判決結果不生影響，爰不再逐一論述。
九、據上論結，本件上訴為無理由，依民事訴訟法第449條第1項
    、第78條，判決如主文。
中    華    民    國   100    年    12    月    6  日
                    勞工法庭
                        審判長法  官  林恩山
                              法  官  陳雅玲
                              法  官  方彬彬
正本係照原本作成。
不得上訴。
中    華    民    國   100    年    12    月    6     日
                              書記官  陳建邦